臺灣嘉義地方法院民事判決
111年度訴字第313號
原      告  朱祐宗  



訴訟代理人  劉富雄律師
被      告  陳各亨  
            陳文德  
            李水河  
            李水明  
            林聰耀  
            陳李秋吳（即李生之繼承人）

            李春敏（即李水泉之繼承人）

            李春淵（即李水泉之繼承人）

            李定原（即李水泉之繼承人）


            李春齊（即李水泉之繼承人）

            李春林（即李水泉之繼承人）

            李芳益（即李水車之繼承人）


            李月雲（即李水車之繼承人）


            李文風（即李水車之繼承人）

兼 上一 人
訴訟代理人  李麗虹（即李水車之繼承人）


被      告  李黃秋子（即李碧煌之繼承人）


            李文彬（即李碧煌之繼承人）

            李山隱（即李碧煌之繼承人）

            李文正（即李碧煌之繼承人）

上列當事人間請求分割共有物事件，經本院於民國111年7月20日
言詞辯論終結，判決如下：
    主  文
1、被告陳李秋吳應就被繼承人李生所遺坐落於嘉義縣○○鄉○○○段
   00000○00000○00000地號土地，應有部分100分之3 土地辦理
   繼承登記。
2、被告李春敏、李春淵、李定原、李春齊、李春林應就被繼承
   人李水泉所遺坐落於嘉義縣○○鄉○○○段00000○00000○00000地
   號土地，應有部分100分之3土地辦理繼承登記。
3、被告李麗虹、李芳益、李月雲、李文風應就被繼承人李水車
   所遺坐落於嘉義縣○○鄉○○○段00000○00000○00000地號土地，
   應有部分100分之3 土地辦理繼承登記。
4、被告李黃秋子、李文彬、李山隱、李文正應就被繼承人李碧
   煌所遺坐落於嘉義縣○○鄉○○○段00000○00000○00000地號土地
   ，應有部分100分之3土地辦理繼承登記。
5、兩造共有坐落於嘉義縣○○鄉○○○段00000○00000○ 00000地號土
   地，應予變價分割，價金按附表所示之比例分配。
6、訴訟費用依附表所示比例負擔。 
    事實及理由
壹、程序事項
一、被告等人經合法通知，未於最後言詞辯論期日到場，核無民
    事訴訟法第386條所列各款情形，爰依原告聲請，由其一造
    辯論而為判決。
二、按訴狀送達後，原告不得將原訴變更或追加他訴，但訴訟標
    的對於數人必須合一確定者，追加其原非當事人之人為當事
    人者，不在此限（民事訴訟法第255條第1項第5款）。原告
    起訴時原將訴外人李生、李水泉、李水車、李碧煌列為被告
    ，嗣發現李生、李水泉、李水車、李碧煌已於起訴前死亡，
    乃具狀撤回對其等之起訴，並追加李生之繼承人陳李秋吳，
    李水泉之繼承人李春敏、李春淵、李定原、李春齊、李春林
    ，李水車之繼承人李麗虹、李芳益、李月雲、李文風，李碧
    煌之繼承人為李黃秋子、李文彬、李山隱、李文正為共同被
    告，揆諸前揭法條，原告所為訴之追加，應予准許。
貳、實體方面：
一、原告起訴主張：
(一)嘉義縣○○鄉○○○段00000地號土地面積8.25平方公尺；同段49
    7-6地號土地面積69.8平方公尺；同段497-7地號土地，面積
    3,156平方公尺（下稱系爭3筆土地），均屬兩造共有，應有
    部分如附表所示，而兩造並無不予分割之約定。
(二)系爭3筆土地如按共有人應有部分分割後，每人分得面積未
    達0.25公頃，然系爭3筆土地係農業發展條例施行前早已存
    在之共有耕地，故依農業發展條例第16條第1項第4款之規定
    ，例外可以分割。其中系爭497-5、497-6地號土地面積狹小
    ，如採原物分割恐不利使用，是以原物分配於各共有人顯有
    困難。系爭497-7地號土地，面積雖大，是否可以原物分割
    仍有疑問。準此爰訴請變價分割。
(三)訴之聲明：如主文所示。
二、被告則以：
(一)被告林聰耀：系爭土地是祖先留給我們的，希望能留下，訴
    訟費用應該由原告負擔。 
(二)被告李月雲：系爭3筆土地是家族共有土地，法律規定農地
    未達2,400平方公尺不得分割，系爭3筆土地未達2,400平方
    公尺，不符合分割條件，希望維持現狀。
(三)被告黃秋子、李文彬、李山隱：系爭3筆土地被繼承人李碧
    煌的所有權在0.25公頃以下，無權分割。現有已繼承系爭3
    筆土地之人，皆在0.25公頃以下，無提出分割土地之資格。
    被告等放棄主張權利。聲明：原告之訴駁回；訴訟費用由原
    告負擔。
(四)其餘被告未於言詞辯論期日到場，亦未提出書狀為任何聲明
    或陳述。
三、本院判斷：
(一)按共有之不動產之共有人中有人死亡者，他共有人請求分割
    共有物時，為求訴訟之經濟起見，可許原告就請求繼承登記
    及分割共有物之訴合併提起，即以一訴請求該死亡之共有人
    之繼承人辦理繼承登記，並請求該繼承人於辦理繼承登記後
    ，與原告及其餘共有人分割共有之不動產(最高法院70年第1
    次民事庭會議決議)。查：
 1、497-5、497-6、497-7地號3筆土地李生、李水泉、李水車、
    李碧煌登記應有部分均為100分之3。
 2、李生於00年0月0日往生，其繼承人為被告陳李秋吳。李水泉
    於92年1月3日往生，其繼承人為被告李春敏、李春淵、李定
    原、李春齊、李春林。李水車於102年11月1日往生，其繼承
    人為被告李麗虹、李芳益、李月雲、李文風。李碧煌於106
    年3月26日往生，其繼承人為被告李黃秋子、李文彬、李山
    隱、李文正。以上有土地謄本、繼承系統表、戶籍謄本可證
    (個人資料卷第7-77頁)，核屬為真。從而原告請求上開被告
    為主文第1-4項所示之辦理繼承登記，為有理由，應予准許
    ，爰判決如主文第1-4項所示。
(二)次按，各共有人得隨時請求分割共有物，但因物之使用目的
    不能分割或契約訂有不分割之期限者，不在此限(民法第823
    條第1項)。查，系爭3筆土地之為兩造所共有，應有部分如
    附表所示，而系爭土地之使用分區為一般定農業區，使用類
    別為農牧用地，且無因使用目的不能分割之情形，各共有人
    間亦無不能分割之契約，兩造對此均未提出爭執，並有系爭
    土地登記謄本(本院卷第19-27頁)，堪信為真實。茲因兩造
    就分割方法又無法達成協議，是原告本於系爭土地共有人地
    位，訴請裁判分割，自無不合。
(三)復按，原物分配顯有困難時，得變賣共有物，以價金分配於
    各共有人(民法第824條第2項第2款)；耕地指依區域計畫法
    劃定為特定農業區、一般農業區、山坡地保育區及森林區之
    農牧用地（農業發展條例第3條第1項第11款）；每宗耕地分
    割後每人所有面積未達0.25公頃者，不得分割但有下列情形
    之一者，不在此限：一、因購置毗鄰耕地而與其耕地合併者
    ，得為分割合併；同一所有權人之二宗以上毗鄰耕地，土地
    宗數未增加者，得為分割合併。二、部分依法變更為非耕地
    使用者，其依法變更部分及共有分管之未變更部分，得為分
    割。三、本條例中華民國89年1月4日修正施行後所繼承之耕
    地，得分割為單獨所有。四、本條例中華民國89年1月4日修
    正施行前之共有耕地，得分割為單獨所有。五、耕地三七五
    租約，租佃雙方協議以分割方式終止租約者，得分割為租佃
    雙方單獨所有。六、非農地重劃地區，變更為農水路使用者
    。七、其他因執行土地政策、農業政策或配合國家重大建設
    之需要，經中央目的事業主管機關專案核准者，得為分割。
    前項第三款及第四款所定共有耕地，辦理分割為單獨所有者
    ，應先取得共有人之協議或法院確定判決，其分割後之宗數
    ，不得超過共有人人數(同條例第16條第1項）。
(四)系爭3筆土地使用分區為一般農業區，使用類別為農牧用地
    ，有土地謄本可證(本院卷第19-25頁)。是系爭3筆土地屬耕
    地，依上開農業發展條例之規定，每宗耕地每人分割後要達
    0.25公頃才能分割。但497-5地號土地面積為8.25平方公尺
    ，497-6地號土地面積為69.8平方公尺，497-7地號土地面積
    為3,156平方公尺，原告是於110年6月2日拍賣取得系爭土地
    應有部分10分之3，以上有土地謄本可證(本院卷第19-25頁)
    。是497-5、497-6地號土地分割後共有人之面積均不足0.25
    公頃，另497-7地號土地面積為3,156平方公尺，原告應有部
    分10分之3換算面積為946.8平方公尺，分割後亦不足0.25公
    頃，且上開三筆土地亦無農業發展條例第16條第1項但書所
    規定可分割之情形，故系爭3筆土地依法不能原物分割。
(五)綜上所述，原告本於系爭3筆土地共有人之資格，起訴請求
    分割系爭3筆土地，並無不可。惟系爭3筆土地原物分配顯有
    困難，原告主張變價分割，符合系爭土地分割之整體效益及
    共有人全體之利益，應可採取。從而，系爭3筆土地均應以
    變價分割之方法為分割，並將賣得價金按各共有人應有部分
    之比例分配，爰判決如主文第5項所示。
(六)就原告請求分割系爭3筆地號土地部分，其分割方法係法院
    考量全體共有人之利益後，依職權所為之決定，原告既為共
    有人之一，亦同受其利，若全由敗訴當事人負擔訴訟費用顯
    失公平，爰依民事訴訟法第80條之1規定，酌定原告亦負擔
    部分之訴訟費用。
四、訴訟費用裁判之依據：民事訴訟法第78條、第80條之1、第8
    5條第1項但書、第2項。
中　　華　　民　　國　　111 　年　　8 　　月　　3 　　日
                  民事第三庭法　官　馮保郎   
以上正本係照原本作成。
如不服本判決，應於送達後20日內，向本院提出上訴狀(須按對
造人數提出繕本)及表明上訴理由，並依上訴利益繳交第二審裁
判費。如委任律師提起上訴者，應一併繳納上訴審裁判費。
中　　華　　民　　國　　111 　年　　8 　　月　　3 　　日
                            書記官　蔡沛圻
附表：
編號 共有人姓名 應有部分比例 應負擔訴訟費用比例 變價後分配價金之比例   1 陳李秋吳 （李生之繼承人） 3/100 3/100 3/100   2 李春敏、李春淵、李定原、李春齊、李春林（李水泉之繼承人） 公同共有3/100 連帶負擔3/100 公同共有3/100   3 李麗虹、李芳益、李月雲、李文風（李水車之繼承人） 公同共有3/100 連帶負擔3/100 公同共有3/100   4 李黃秋子、李文彬、李山隱、李文正（李碧煌之繼承人） 公同共有3/100 連帶負擔3/100 公同共有3/100   5 陳各亨 1/5 1/5 1/5   6 陳文德 1/5 1/5 1/5   7 李水河 3/40 3/40 3/40   8 李水明 3/40 3/40 3/40   9 林聰耀 3/100 3/100 3/100   10 朱祐宗 3/10 3/10 3/10